最高法院民事判決　　　　　　　　　　　　　　　　九十一年度台上字第九六八號
　　上　訴　人　乙○○
　　訴訟代理人　吳文虎律師
　　被 上訴 人　甲○○
右當事人間請求給付價金事件，上訴人對於中華民國八十九年八月八日台灣高等法院
台中分院第二審更審判決（八十七年度上更(一)字第四四號），提起上訴，本院判決如
左：
    主  文
原判決除假執行部分外廢棄，發回台灣高等法院台中分院。
    理  由
本件被上訴人主張：訴外人謝蘇佐智於民國八十二年二月十一日將上訴人向其購買土
地之尾款新台幣（下同）二百六十五萬元債權（下稱尾款債權）讓與訴外人謝祖楷，
以清償錫昌實業有限公司（下稱錫昌公司）積欠謝祖楷四百五十五萬元之債務。嗣謝
祖楷於八十五年三月十三日將該尾款債權讓與伊，伊以本件起訴狀繕本之送達為債權
讓與之通知等情，求為命上訴人給付伊二百六十五萬元，並加付自八十二年七月八日
起算之法定遲延利息之判決。
上訴人則以：謝祖楷與謝蘇佐智名義簽訂之權利讓渡書，係謝德欽未經授與代理權所
為，該契約無效。謝祖楷既未取得尾款債權，上訴人自無法由謝祖楷取得該債權，本
件請求顯屬無據等語，資為抗辯。
原審將第一審所為被上訴人敗訴之判決廢棄，改判如其聲明，係以：查被上訴人主張
之事實，固提出契約書及權利讓渡書為證，惟該讓渡書非謝蘇佐智所親書，證人謝蘇
佐智亦證稱尾款歸伊所有，不同意謝德欽還謝祖楷之欠款等語在卷，被上訴人又未能
舉證證明謝蘇佐智確曾授權謝德欽處理尾款債權，其主張謝德欽為有權代理之行為，
自難採信。而謝德欽曾經謝蘇佐智授權出賣土地，買賣契約書及權利讓渡書上謝蘇佐
智之印文均係印鑑章，謝蘇佐智在授權謝德欽以其印鑑章蓋妥土地買賣契約書後，未
即刻收回，任置於謝德欽處，致謝德欽以該印鑑章與謝祖楷訂立權利讓渡書，以其與
謝德欽之母子關係（有戶籍謄本可憑），且八日前曾授權謝德欽出售土地，均係印鑑
章為之等事實，足以使第三人謝祖楷信其以代理權授與謝德欽。上訴人稱在權利讓渡
書簽後二天，謝蘇佐智即要伊將錢交謝蘇佐智，不可交給任何人；謝德欽亦證稱伊有
告訴乙○○（即上訴人）伊母親不同意等語，則謝蘇佐智曾將其反對讓與尾款債權之
意思告知上訴人，堪予認定。謝祖楷於第一審證稱未曾被告知謝蘇佐智不同意轉讓尾
款債權之事，且後來由謝德欽交給伊一張由謝蘇佐智背書之二百六十五萬元支票，保
證乙○○交伊二百六十五萬元時，伊再交二百六十五萬元之支票給乙○○，由乙○○
與謝德欽結帳等語。謝蘇佐智並不否認其曾背書面額二百六十五萬元之支票一張；參
以謝祖楷於八十四年六月十七日以存證信函寄予上訴人及謝蘇佐智催促履行時，謝蘇
佐智亦未表明謝德欽為無權代理；更甚者，謝祖楷以上開支票聲請法院核發支付命令
時，謝蘇佐智亦未予異議而告確定，有支付命令及確定證明書可稽。上訴人既未舉證
證明謝蘇佐智曾告知謝祖楷其反對尾款債權之讓與，即難認本件表見代理之本人（即
謝蘇佐智）曾向受讓人（即謝祖楷）表示反對之意思表示。又上開權利讓渡書倘須經
謝蘇佐智同意始能生效，焉有不記明於讓渡書上附註之理？倘若謝德欽曾告知未經其
母授權，謝祖楷豈有與之簽訂該讓渡書之理？亦無再尋債務人即上訴人到場當見證人
之必要。是證人謝德欽所為於簽訂時有告知謝祖楷未經其母授權之證言，顯違常情，
自非可採。謝祖楷上開存證信函雖未提及「代理」乙語，且與謝蘇佐智有親戚關係，
然不能據此謂謝祖楷於簽訂讓渡書時，明知或可得而知謝德欽無代理權，上訴人就此
又未能舉證證明，則其主張簽訂讓渡書時，謝祖楷明知或可得而知謝德欽為無權代理
，尚難採信。又上開讓渡書最末之但書記載內容觀之，其真意係簽訂該讓渡書時，該
債權讓與即發生效力，俟不能過戶時始失其效力，該讓渡書第三條約定係附有解除條
件而非停止條件甚明。買賣土地已辦理過戶完竣，上開解除條件已確定不成就，則該
債權讓與之效力確定存在。上訴人主張該債權讓與係附有條件，於條件未成就前，不
生讓與效力云云，亦非可採。綜上，尾款債權轉讓之本人謝蘇佐智既因其自己之行為
表示以代理權授與他人，上訴人又未能證明本人曾向受讓人謝祖楷表示反對之意思表
示，復不能證明謝祖楷明知或可得而知謝德欽為無權代理，依民法第一百六十九條規
定，謝蘇佐智即應負授權人之責任。上訴人亦不否認其曾簽寫「見證人乙○○」字樣
於權利讓渡書上，是謝德欽將謝蘇佐智之尾款債權讓與謝祖楷時，債務人即上訴人既
在場且知情並為見證人，其已受通知，堪以認定。則尾款債權已合法轉讓予謝祖楷而
取得尾款債權。謝祖楷嗣將尾款債權再轉讓與被上訴人，被上訴人既以起訴狀繕本之
送達為債權讓與之通知，即已生通知之效力，對上訴人自發生效力。又謝蘇佐智於八
十二年二月十一日將尾款債權讓與謝祖楷，依土地買賣契約約定，第二期款應於同年
月十五日給付，是在謝祖楷因債權讓與而取得尾款債權時，上訴人自不可能付清該尾
款，而在債權讓與生效後，上訴人縱向原債權人謝蘇佐智為給付，亦不生清償之效力
。從而，被上訴人依買賣及債權讓與之法律關係，請求上訴人給付二百六十五萬元，
並加付法定遲延利息，於法有據，應予准許等詞，為其判斷之基礎。
按民法第一百六十九條之規定，係為保護善意第三人而設。故本人有使第三人信以為
代理權授與他人之行為而與之交易，本人固應負責，但該第三人如非善意，則不應使
本人負授權人之責任。本件被上訴人主張謝蘇佐智於八十二年二月十一日將上訴人向
其購買土地之尾款債權讓與謝祖楷，固提出權利讓渡書為證，惟該讓渡書非謝蘇佐智
所親書，係其子謝德欽無權代理之行為，為原審所認定之事實，而據證人謝德欽證稱
：「（簽權利讓渡書時）我有說也要回去問我母親（即謝蘇佐智），隔天我母親說欠
謝祖楷的債務，之前有用車子、項鍊等還他了，所以不同意尾款讓予他……」、「（
你母親不同意，她何時告訴乙○○？）在簽約隔天我母親就不同意，至於我母親有否
告訴乙○○（即上訴人）我不清楚，但我有告訴乙○○，我母親不同意……；另外在
簽讓渡契約時，我母親沒有授權，也沒有同意我處分尾款，……，當時謝祖楷也在場
，……」（見原審更(一)卷一三二頁反面、一三三頁反面）；證人謝祖楷在第一審亦證
稱：「土地（筆錄誤載房子）過戶後，我問乙○○（即上訴人）並對其稱謝蘇佐智反
對將尾款二百六十五萬元交給我」各等語（見一審卷七四頁反面）。上訴人亦陳稱伊
曾將謝蘇佐智反對轉讓債權之事告知謝祖楷，並辯稱謝祖楷於謝蘇佐智未在場，明知
謝德欽未經授權之情形，倘對謝德欽之代理權有任何疑義，以其與謝蘇佐智乃叔嫂關
係，應極易查問其本人意見，惟謝祖楷亦無任何查詢動作，則其顯然「可得而知」謝
德欽無代理權云云（見原審更(一)卷十七頁反面、一四０至一四一頁、一九七頁），果
爾，謝祖楷明知或可得而知謝德欽為無權代理，則謝祖楷似非善意。於此情形，應否
令謝蘇佐智負表見代理授權人之責任？謝祖楷是否已取得該尾款債權？被上訴人能否
謂已受讓取得尾款債權？均非無研求之餘地。又查卷附被上訴人提出之錫昌公司簽發
八十二年十二月二十二日期付款人中國農民銀行豐原分行票號ＦＡＹ0000000
號面額二百六十五萬元，經謝蘇佐智背書之支票乙紙（見一審卷六九頁），據謝祖楷
與謝蘇佐智於八十二年八月三十一日簽訂之不動產買賣契約書附註所載上開支票係乙
方（指謝蘇佐智）向甲方（指謝祖楷）借款開立（按謝蘇佐智陳稱係其夫謝祖錫向謝
祖楷借款，伊為保證人︻見一審卷八六頁︼），則上開支票係謝蘇佐智之夫謝祖錫向
謝祖楷借款簽發而背書交付與謝祖楷，並非為擔保上訴人對謝祖楷履行尾款債務而背
書簽付與謝祖楷。原審採信證人謝祖楷證稱：「……後來由謝德欽交給伊一張由謝蘇
佐智背書之二百六十五萬元支票，保證乙○○（即上訴人）交伊二百六十五萬元時，
伊再交二百六十五萬元之支票給乙○○，由乙○○與謝德欽結帳」等語，認定謝蘇佐
智未曾向受讓人（即謝祖楷）表示反對之意思表示，亦有核與卷內資料不符之違法。
上訴論旨，指摘原判決不當，求予廢棄，非無理由。
據上論結，本件上訴為有理由。依民事訴訟法第四百七十七條第一項、第四百七十八
條第一項，判決如主文。
中      華      民      國    九十一    年      五      月     十七     日
                              最高法院民事第二庭
                                  審判長法官  曾  桂  香
                                        法官  劉  延  村
                                        法官  劉  福  聲
                                        法官  黃  秀  得
                                        法官  陳  國  禎
      右正本證明與原本無異
                                              書  記  官
中      華      民      國    九十一    年      五      月    二十八    日
